【裁判字號】    97,訴易,38
【裁判日期】    970930
【裁判案由】    損害賠償
【裁判全文】
臺灣高等法院臺中分院民事判決          97年度訴易字第38號
原告即反訴被告  甲○○
被告即反訴原告  乙○○
訴訟代理人      蘇慶良律師
上列當事人間因刑事傷害案件，附帶民事訴訟請求損害賠償事件
，經刑事庭以97年度附民字第79號裁定移送民事庭，本院於97年
9月16日言詞辯論終結，判決如下︰
    主  文
被告乙○○應給付原告甲○○新臺幣壹拾壹萬參仟零參拾元，及
自民國97年03月27日起，至清償日止，按年息百分之五計算之利
息。
本訴訴訟費用由被告負擔。
反訴被告應給付反訴原告新臺幣伍萬零貳仟陸佰玖拾參元及自民
國97年07月22日起，至清償日止，按年息百分之五計算之利息。
反訴原告其餘之訴駁回。
反訴原告假執行之聲請駁回。
反訴訴訟費用由反訴被告負擔四分之一，餘由反訴原告負擔。
    事實及理由
壹、本訴部分：
一、原告甲○○起訴主張：伊為計程車司機與被告乙○○係鄰居
    ，二人長期因停車問題而時有糾紛。被告於民國96年08月13
    日下午 1時30分，見伊又將伊所有計程車停放在臺中縣烏日
    鄉○○路 ○段、三民街口之全家便利商店前，乃上前質問其
    車子擋風玻璃遭人張貼恐嚇紙條一事，並要求伊將計程車駛
    離，惟遭伊拒絕，兩造因而發生爭執。被告竟徒手毆打伊之
    頭面部，致伊受有右肩挫傷併擦傷、頭面部挫傷併鼻樑瘀腫
    、前胸多處淺層擦傷及上顎左側門牙牙根破折裂引起急性牙
    間脹腫（牙根需拔除）等傷害，伊因被告乙○○上開侵權行
    為受有下列損害：(一)伊因上顎左側門牙牙根破折裂而至烏日
    高牙醫診所、安康牙醫診所看診、裝牙，支出醫藥費新台幣
    （下同）13,030元。(二)伊因牙根斷裂引起急性牙間腫脹，食
    不下嚥，睡不著覺，精神痛苦不堪，請求精神慰撫金10萬元
    。合計損害共11萬3030元，爰依民法第184條第1項前段、第
    193條第1項、第195條第1項，侵權行為法律關係，聲明求為
    判決：乙○○給付伊11萬3030元，並自起訴狀繕本送達之翌
    日（即97年03月27日）起至清償日止，按週年利率百分之五
    計算之利息。
二、被告乙○○則以：(一)原告請求賠償治療牙齒之醫療費並無理
    由：緣本件雙方衝突事件係發生於96年08月13日，甲○○即
    於當日曾向烏日澄清醫院求診，然烏日澄清醫院97年07月25
    日回覆本院之信函卻表明：甲○○就診當日並無主訴口腔受
    傷情形，可見衝突拉扯之間，甲○○或許受有皮肉傷害，但
    並未被傷及口腔與口腔內牙齒，否則甲○○第一時間竟未在
    烏日澄清醫院將「牙根破折裂」處止血或消腫，顯然有違經
    驗法則。另甲○○一直以來牙齒極為不健康，常有酸痛、蛀
    牙問題，自從87年以來均在安康牙醫診所，進行口腔牙齒保
    健與醫療，此次牙根破折裂乃至於引起急性牙尖脹腫，堪認
    舊疾所引起，而與本案無關。且甲○○在衝突發生後經過兩
    日，始於08月15日向高牙醫診所求診，而非在過去經常就診
    的安康牙醫診所診療，甲○○是否與高牙醫診所熟識或故意
    誤導牙醫之診斷，容有存疑。另甲○○在97年01月13日、15
    日，均有去安康牙醫診所看診，病歷記載「牙根紅腫、蛀牙
    」，之後97年01月25日病歷始記載「牙斷落」，故才裝新牙
    ，且安康牙醫診所表示「患者主訴車禍，口內牙冠已無」，
    足見，甲○○之所以97年01月25日植牙，應肇因於近日之97
    年1月13日與他人之車禍或互毆而導致，而非去年8月與伊之
    糾紛。否則，以高牙醫診所所診斷「患者『主訴』牙根破折
    裂，急性牙尖脹腫」，當下應趕緊拔牙、或消腫，並接續植
    牙，豈會拖到離案發日已5個月之97年1月25日，再回到過去
    之安康牙醫診所治療。況且當時甲○○主張遭伊打斷牙齦，
    疼痛與紅腫不已，又怎會拖五個月後牙齒才斷落？而於97年
    01月25日才拔牙並裝新牙？足見，原告上開之牙齒更換，顯
    然是伊自己97年01月13日、15日間與他人毆打之新傷勢或車
    禍，導致「牙根紅腫、蛀牙、牙斷落」，因此於97年01月13
    日、15兩日，連續去看診，是安康診所 1月25日就拔牙與裝
    牙，顯是新傷，而與伊之前行為無關，甲○○之請求，並無
    理由。(二)本件衝突傷害甲○○與有過失：按本件兩造衝突係
    肇因於甲○○挑釁，基於傷害之故意，持雨傘及銅製按摩器
    敲打伊之頭手腳，伊出於自衛之意圖始會出手搶雨傘制止甲
    ○○之傷害行為，是本件傷害結果，甲○○與有過失。又民
    法第217條第1項：「損害之發生或擴大，被害人與有過失者
    ，法院得減輕賠償金額或免除之」之規定，適用範圍不以財
    產上之損害為限，即非財產上之損害，如其發生或擴大，被
    害人與有過失，當亦有此項規定之適用。是本件侵權行為損
    害賠償事件，甲○○主張之醫療費與精神慰撫金，自應適用
    失相抵之規定，計算其數額，故甲○○主張醫療費 1萬3011
    元（與本案無關部分應予扣除）與精神慰撫金10萬元，自屬
    過高，資為抗辯，爰聲明求為判決：(一)駁回甲○○之訴。(二)
    訴訟費用由甲○○負擔。(三)願供擔保，請准宣告免予假執行
    。
三、查原告甲○○為計程車司機與被告乙○○係鄰居，二人長期
    因停車問題而時有糾紛。被告於96年8月13日下午1時30分，
    見原告又將其所有計程車停放在臺中縣烏日鄉○○路 ○段、
    三民街口之全家便利商店前，乃上前質問被告所有之車子擋
    風玻璃遭人張貼恐嚇紙條一事，並要求原告將計程車駛離，
    惟遭原告拒絕，兩造因而發生爭執。被告竟徒手毆打伊之頭
    面部，致原告受有右肩挫傷併擦傷、頭面部挫傷併鼻樑瘀腫
    、前胸多處淺層擦傷及牙根破折裂引起急性牙間脹腫（牙根
    需拔除）等傷害，經台灣台中地方法院96年度易字第5769號
    、本院97年度上易字第 541號刑事判決認定事實，並據以判
    處原告拘役40日，被告拘役40日，如易科罰金，均以 1千元
    折算一日確定在案等情，業經本院調取台灣台中地方法院96
    年度易字第5769號、本院97年度上易字第 541號刑事案卷查
    明屬實，並有上開刑事判決書附卷可證。是原告主張其因被
    告之上開傷害行為，致受有如上之傷害，自堪信為真實。
四、按因故意或過失，不法侵害他人之權利者，負損害賠償責任
    。不法侵害他人之身體或健康者，對於被害人因此喪失或減
    少勞動能力或增加生活上之需要時，應負損害賠償責任。不
    法侵害他人之身體、健康、名譽或自由者，被害人雖非財產
    上之損害，亦得請求賠償相當之金額；民法第184條第1項前
    段、第193條第1項、第195條第1項前段分別著有明文。本件
    原告本於侵權行為之法律關係，請求被告賠償其損害，自屬
    於法有據，應予准許。茲就其請求之項目及金額分別審酌如
    下：
  (一)關於醫藥費：
    原告主張遭被告徒手毆打頭面部，致原告受有右肩挫傷並擦
    傷、頭面部挫傷並鼻樑瘀腫、前胸多處淺層擦傷及上顎左側
    門牙牙根破折裂引起急性牙間腫脹（牙根需拔除），原告為
    此支出門診、及裝牙費用，合計共 1萬3030元，業據原告提
    出烏日澄清醫院、烏日高牙醫診所診斷證明書及安康牙醫診
    所醫療收據為證。被告則抗辯原告於侵權行為發生即96年08
    月13日當天至烏日澄清醫院驗傷並未提及牙齒不適，是以原
    告牙根破折裂乃至於引起急性牙尖脹腫，應為舊疾或為他日
    與他人車禍或互毆所致，而與本案無關云云。經查被告乙○
    ○徒手毆打原告甲○○，致原告受有鼻梁瘀腫之傷害，前已
    述及，足見被告乙○○使力非輕，其毆擊力本極有可能波及
    口內牙齒，又牙根破折裂如未引起急性牙間腫脹之痛楚，亦
    不易及時察覺，且原告甲○○於本件侵權行為發生前，雖有
    多次於牙醫診所就診紀錄，經本院依職權調取原告於安康牙
    醫診所、烏日高牙醫診所之病歷資料，觀之前開病歷資料病
    歷資料，原告本件侵權行為發生前，均未曾針對上顎左側門
    牙就診治療，此有前開病歷資料附卷可參（詳見本院卷第32
    、33、37頁），是以原告上顎左側門牙破折裂應非舊疾所引
    起。雖本院函詢安康牙醫診所關於原告於97年01月25日就診
    主訴症狀為何？安康醫院函覆本院，原告於97年01月25日主
    訴發生車禍，惟該診所亦一再強調關於原告就診詳細情況，
    因時日已久，無法清楚記憶，是以安康診所函覆指稱原告主
    訴為車禍，並不足證明原告上顎左側門牙斷折確係其他事故
    所致。準此，原告於97年08月15日在烏日高牙醫診所診斷出
    上顎左側門牙破折裂，引起急性牙間腫脹（牙根需拔除）此
    部分之傷害，以及針對該牙齒後續於安康牙醫診所治療所支
    出之費用，堪認係被告侵權行為所致之損害，不得徒憑原告
    於侵權行為發生當日就此部分並未驗傷，遽為有利被告知認
    定。是以被告上開抗辯，均不足採。原告請求被告賠償門診
    、及裝牙費用，合計共1萬3030元，應予准許。
  (二)關於精神慰藉金10萬元部分：
    原告以被告上開侵權行為，致其受有右肩挫傷並擦傷、頭面
    部挫傷並鼻樑瘀腫、前胸多處淺層擦傷及上顎左側門牙牙根
    破折裂引起急性牙間腫脹（牙根需拔除），受有相當之精神
    上損害，而請求精神慰撫金10萬元云云。經查原告為國小畢
    業，現職為計程車司機，每天薪水最多約 2千元，名下財產
    有不動產八筆、汽車一輛；被告為高中畢業，目前無業，名
    下有汽車一部，業據兩造於本院陳明並有本院依職權查詢之
    稅務電子閘門財產調件明細表附卷可稽（本院卷第27至30頁
    ），衡酌原告所受損害及兩造教育程度、身份、經濟狀況，
    本院認為原告請求精神慰藉金10萬元實屬適當，應予准許。
  (三)綜上所述，原告合計損害為11萬3030元（計算式：13,030＋
    100,000=113,030）。
四、按損害之發生或擴大，被害人與有過失者，法院得減輕賠償
    金額，或免除之，民法第217條第1項固定有明文。惟按雙方
    互毆乃雙方互為侵權行為，與雙方行為為損害之共同原因者
    有別，無民法第 217條過失相抵原則之適用，最高法院68年
    台上字第 967號判例參照。是被告抗辯本件原告所受損害乃
    因原告甲○○挑釁，持雨傘及銅製按摩器敲打伊之頭手腳，
    伊出於自衛之意圖始會出手搶雨傘制止甲○○之傷害行為，
    是本件傷害結果，原告甲○○與有過失，而主張減免其損害
    賠償責任，揆諸上開說明，自無足取。
五、從而，原告基於侵權行為之損害賠償請求權，請求被告賠償
    原告因本件傷害支出門診及裝牙費用共計 1萬3030元，精神
    慰藉金10萬元，合計為113030元及自起訴狀繕本送達之翌日
    即97年3月27日起，至清償日止，按年息5％計算之遲延利息
    ，洵屬正當，應予准許。
貳、反訴部分：（為敘述方便，以下就反訴原告均稱為原告，反
    訴被告均稱為被告）
一、原告乙○○起訴主張：被告甲○○於96年08月13日持雨傘與
    銅製按摩器等凶器毆打伊，使伊頭部受有外傷併頭皮之開放
    性傷口，四肢並有多處擦傷，就此有本院97年度上易字第54
    1 號判決認定在案，伊因甲○○上開侵權行為受有下列損害
    ：(一)醫藥費：2693元；(二)甲○○持雨傘、銅製按摩棒等兇器
    攻擊伊，使伊頭部頭部受創，縫合三針，受有精神上痛苦請
    求精神慰撫金19萬7307元。合計損害共20萬元，爰依民法第
    184條第1項前段、第193條第1項、第195條第1項侵權行為法
    律關係，聲明求為判決：(一)甲○○給付伊20萬元，並自起訴
    狀繕本送達之翌日（即97年07月22日）起至清償日止，按週
    年利率百分之五計算之利息。(二)反訴訴訟費用由反訴被告負
    擔。
    (三)反訴原告願供擔保，請求准予宣告假執行。
二、被告甲○○則以：乙○○的精神狀況本來就不好，其請求神
    經外科的醫療費用並不合理云云，資為抗辯。聲明求為駁回
    反訴，訴訟費用由乙○○負擔。
三、查原告乙○○與被告甲○○係鄰居，二人長期因停車問題而
    時有糾紛。原告於民國96年8月13日下午1時30分，見被告又
    將其所有計程車停放在臺中縣烏日鄉○○路 ○段、三民街口
    全家便利商店前，乃上前質問原告所有之車子擋風玻璃遭人
    張貼恐嚇紙條一事，並要求被告將計程車駛離，惟遭被告拒
    絕，兩造因而發生爭執。被告甲○○於96年08月13日持雨傘
    與銅製按摩器等凶器毆打原告，使原告頭部受有外傷併頭皮
    之開放性傷口，四肢並有多處擦傷，經台灣台中地方法院96
    年度易字第5769號、本院97年度上易字第 541號刑事判決認
    定事實，並據以判處反訴原告及反訴被告各拘役40日，如易
    科罰金，均以 1千元折算一日確定在案等情，業經本院調取
    台灣台中地方法院96年度易字第5769號、本院97年度上易字
    第 541號刑事案卷查明屬實，並有上開刑事判決書附卷可證
    。是原告主張其因被告之上開傷害行為，致受有如上之傷害
    ，自堪信為真實。
四、按因故意或過失，不法侵害他人之權利者，負損害賠償責任
    。不法侵害他人之身體或健康者，對於被害人因此喪失或減
    少勞動能力或增加生活上之需要時，應負損害賠償責任。不
    法侵害他人之身體、健康、名譽或自由者，被害人雖非財產
    上之損害，亦得請求賠償相當之金額；民法第184條第1項前
    段、第193條第1項、第195條第1項前段分別著有明文。本件
    原告本於侵權行為之法律關係，請求被告賠償其損害，自屬
    於法有據，應予准許。茲就其請求之項目及金額分別審酌如
    下：
  (一)關於醫藥費部分：
    原告主張被告甲○○持雨傘與銅製按摩器等凶器毆打原告，
    使原告頭部受有外傷併頭皮之開放性傷口，四肢並有多處擦
    傷，原告為此支出2693元之診療費，業據原告提出衛生署台
    中醫院診斷證明書及醫療費用收據為證。被告雖抗辯原告精
    神狀況本來就不好，原告所提出神經外科診療收據與被告侵
    權行為無關，惟神經外科與精神內科係分屬不同科別，原告
    因被告上開侵權行為而頭部受有外傷並頭皮之開放性傷口，
    原告嗣後至神經外科接受治療，堪認合理，是以被告上開抗
    辯，無足採取。原告此部分請求，應予准許。
  (二)關於精神慰撫金部分
    原告主張被告上開侵權行為，致使伊頭部頭部受創，縫合三
    針，四肢並有多處擦傷，原告因此受有相當之精神上損害，
    而請求精神慰撫金19萬7307元云云。經查為高中畢業，目前
    無業，名下有汽車一部；被告為國小畢業，現職為計程車司
    機，每天薪水最多約 2千元，名下財產有不動產八筆、汽車
    一輛，業據兩造於本院陳明並有本院依職權查詢之稅務電子
    閘門財產調件明細表附卷可稽（本院卷第27至30頁），衡酌
    原告所受損害及兩造教育程度、身份、經濟狀況，本院認為
    原告請求精神慰藉金19萬7307元實屬過高，應予酌減為 5萬
    元，方屬相當，原告超過此金額部分之請求，不應准許。
  (三)綜上所述，原告合計損害為5萬2693元（計算式：2693＋500
    00＝52693）。
五、從而，原告基於侵權行為之損害賠償請求權，請求被告賠償
    原告因本件傷害支出門診費2693元，精神慰藉金 5萬元，合
    計為5萬2693元及自起訴狀繕本送達之翌日即97年7月22日起
    ，至清償日止，按年息 5％計算之遲延利息部分，洵屬正當
    ，應予准許。逾此部分所為之請求，為無理由，應予駁回。
    又本件所命給付之金額未逾新臺幣 150萬元，不得上訴第三
    審，本院判決後即告確定，原告請求供擔保准宣告假執行，
    核無必要，故其假執行之聲請亦應予以駁回。
參、本件事證已臻明確，兩造其餘攻擊防禦方法及舉證，於判決
    結果不生影響，無庸逐一論究，併予敘明。
肆、據上論結：本件本訴部分原告之訴，為有理由，反訴部分反
    訴原告之訴，為一部有理由，一部無理由，依民事訴訟法第
    78條、第79條但書，判決如主文。
中    華    民    國    97    年    9     月    30    日
            民事第三庭    審判長法  官  陳照德
                                法  官  曾謀貴
                                法  官  李平勳
本件正本與原本無異。
不得上訴。
                                書記官  江丞晏
中    華    民    國    97    年    9     月    30    日
                                                      Ａ


司法院資訊處製作；財團法人民間司法改革基金會備份。
